【裁判字號】    95,易,190
【裁判日期】    950807
【裁判案由】    妨害自由
【裁判全文】
臺灣臺北地方法院刑事判決               95年度易字第190號
公  訴  人  臺灣臺北地方法院檢察署檢察官
被      告  乙○○
上列被告因家庭暴力罪之妨害自由案件，經檢察官提起公訴（94
年度偵字第16304號），本院判決如下：
    主    文
乙○○犯強制罪，處拘役貳拾日，如易科罰金，以銀元參佰元即
新台幣玖佰元折算壹日，緩刑貳年。
    犯罪事實
一、乙○○與甲○○原為夫妻關係（後經台灣士林地方法院於民
    國九十五年一月六日以九十四年度婚字第二七０號判決離婚
    ，乙○○並撤回上訴確定），屬家庭暴力防治法第三條第一
    款之家庭成員，自九十三年十月間起，二人相處不睦，纏訟
    已久。乙○○遂於九十四年三月二十三日下午二時許，前往
    甲○○任教之台北市○○路○段一三０號仁愛國中之三樓東
    側教師辦公室內，要求甲○○返還置於保險箱內之手錶等物
    ，惟甲○○則以該等物品未在保險箱為由加以拒絕；詎乙○
    ○竟基於強制他人行無義務之事之犯意，向甲○○大聲說「
    若不前往銀行開啟保險箱，就在辦公室等到你下課」等語，
    且以身體阻擋甲○○離去，並以體型上之優勢，緊貼甲○○
    身後，脅迫甲○○隨乙○○自辦公室步行至臺北市○○路○
    段三七五號臺灣中小企業銀行仁愛分行開保險箱（下稱臺灣
    企銀仁愛分行），途中甲○○以同事來電告知須返校代課為
    由欲離去，惟乙○○仍持續以身體阻擋甲○○離去，並以手
    強拉甲○○而使其行無義務之事，嗣二人進入臺灣企銀仁愛
    分行，乙○○復要求開啟保險箱，因未得甲○○同意，為行
    員劉美瑛拒絕並報警處理，且經甲○○聯絡律師到場協助，
    始悉上情。
二、案經甲○○告訴臺北市政府警察局大安分局報告臺灣臺北地
    方法院檢察署檢察官偵查起訴。
    理    由
壹、證據能力之判斷：
    按被告以外之人於審判外之言詞或書面陳述，除法律有規定
    者外，不得作為證據，刑事訴訟法第一百五十九條第一項定
    有明文，此即學理上所稱之「傳聞證據排除法則」，而依上
    開法律規定，傳聞證據原則上固無證據能力，但如法律別有
    規定者，即例外認有證據能力。本案被告乙○○除對證人劉
    美瑛之審判外陳述沒有意見外，否認本判決下列所引用之證
    人吳蕙如及告訴人甲○○於審判外陳述之證據能力，惟查：
一、被告以外之人於審判中滯留國外而無法傳喚或傳喚不到之情
    形，其於檢察事務官、司法警察官或司法警察調查中所為之
    陳述，經證明具有可信之特別情況，且為證明犯罪事實之存
    否所必要者，亦得為證據，刑事訴訟法第一百五十九條之三
    第三款定有明文。查告訴人甲○○於警詢及向檢察事務官所
    為之指訴，屬於審判外之陳述，然告訴人目前滯留國外，且
    因與被告達成庭外和解而未到庭，本院審酌上開證據資料製
    作時之情況，尚無違法不當及證明力明顯過低之瑕疵，亦認
    為以之作為證據應屬適當，且為證明被告強制犯行之存否所
    必要者，故依上開規定，認上揭證據資料例外有證據能力。
二、證人吳蕙如於接受警員詢問及檢察官訊問時所為之陳述，為
    被告以外之人於審判外之言詞陳述，依刑事訴訟法第一百五
    十九條第一項之規定，前述陳述原則上均不具證據能力；惟
    證人吳蕙如於本院九十五年七月十九日審理時，已基於證人
    地位、經合法具結、並在賦予被告對質詰問機會之情形下為
    證述，且其證述之內容，與其在警詢及偵查中之陳述大致相
    符，並證稱其在偵查中所說情節無誤等語，則其於審判外之
    上開陳述，即因其在本件公判庭至本院作證，而取得證據能
    力。
三、另被告以外之人於審判外之陳述，雖不符合同法第一百五十
    九條之一至第一百五十九條之四之規定，但經當事人於審判
    程序同意作為證據，法院審酌該言詞陳述或書面陳述作成時
    之情況，認為適當者，亦得為證據，當事人、代理人或辯護
    人於法院調查證據時，知有第一百五十九條第一項不得為證
    據之情形，而未於言詞辯論終結前聲明異議者，視為有前項
    之同意，此觀諸同法第一百五十九條之五規定甚明。查證人
    劉美瑛於偵查中對檢察事務官之陳述屬於審判外之陳述，為
    傳聞證據，然被告於本院準備程序時表示無意見而不予爭執
    ，且迄至言詞辯論終結前亦未再聲明異議，本院審酌上開證
    據資料製作時之情況，尚無違法不當及證明力明顯過低之瑕
    疵，亦認為以之作為證據應屬適當，爰逕依刑事訴訟法第一
    百五十九條之五規定，認證人劉美瑛之審判外陳述例外有證
    據能力。
貳、認定犯罪事實之理由：
一、訊據被告乙○○固不否認曾於九十四年三月二十三日下午二
    時許，在仁愛國中教師辦公室，要求告訴人甲○○一同前往
    臺灣企銀仁愛分行開保險箱一事，惟矢口否認有何強制之犯
    行，辯稱：當天要求告訴人去保險箱拿手錶的語氣很小聲，
    絕對沒有大聲兇告訴人，只是問他手錶是否放在保險箱，可
    是告訴人都不回答，我就說：「你都不講話是什麼意思，我
    在這邊等到你下課，等到你回應。」，過一陣子告訴人就說
    ：「好，我們走。」，我就跟著她出去，沒有動手抓她，到
    了銀行也是她自己報警，告訴人的行動完全沒有受到限制云
    云。
二、經查：就當天被告前往告訴人辦公室要求告訴人去開保險箱
    之情形，告訴人於警詢及偵查中指稱：被告衝到我辦公室向
    我要手錶，他把我堵到牆壁，逼我到臺灣企銀仁愛分行開保
    管箱，我說我有事情不要跟他去，但他說他會一直等到我下
    課，我在完全沒有預警的情況下見到他，感到非常害怕，身
    體不由自主一直顫抖。一路上大聲威嚇我不准離開，且以手
    強他我，亦步亦趨緊緊跟著我不准我離開，我被強押到銀行
    後，就告訴行員劉美瑛說我不願意開保險箱等語（見偵查卷
    第十八、三八、一０五頁）。證人即仁愛國中教師吳蕙如於
    偵查中及本院審理時到庭結證稱：我與甲○○辦公室位置在
    一起，九十四年三月二十三日下午兩點許，被告忽然跑進來
    說要找告訴人，直接問告訴人說他的手錶有無在她那邊，告
    訴人說沒有拿。被告要告訴人去她的保險箱看，他們在我旁
    邊僵持很久，我不敢抬頭看，因為被告進來的時候聲音很大
    聲，我很害怕。當時告訴人本來是要離開辦公室，後來被告
    進來，態度很兇，抓住告訴人的手，不讓她走，告訴人就一
    直往我這邊退，也沒有答應要開保險箱。後來二人就離開，
    他們離開辦公室之後沒有幾分鐘，有一個同事打電話給告訴
    人要她回來代課，但告訴人說她已經離開學校，且不方便回
    來等語（偵查卷第四四頁、本院卷第三七至三八頁）。另外
    ，證人即行員劉美瑛亦於偵查中證稱：我只記得他們要求開
    保險箱，因為戶名是告訴人的，後來沒有打開，我不清楚告
    訴人有沒有要逃跑，但我幫他們報警，後來他們就在銀行內
    等警察來等語（偵查卷第一０五頁）。顯然，告訴人在明確
    表達不願與被告前往銀行開保險箱後，被告仍以肢體及言語
    上之脅迫要求告訴人開保險箱，告訴人當日雖尚可對外以手
    機自由通話，然其心理上仍因被告之言行而受到強制，以致
    於不得不前往銀行，但仍在銀行內向行員表示不願開保險箱
    一節明確，故被告事後矯詞卸責，顯不足採。被告雖舉證人
    即其胞姐陳力瑜於偵查中對檢察事務官之證述，欲證明被告
    並無強制犯行，然證人陳力瑜係在告訴人通知律師到場後，
    始到達臺灣企銀仁愛分行，則其對於被告在仁愛國中教師辦
    公室及緊跟隨告訴人前往臺灣企銀仁愛分行之情形，均未親
    眼目擊，是證人陳力瑜之證述自難為有利於被告之認定。
三、此外，告訴人因被告本案犯行，向本院聲請核發通常保護令
    ，亦有本院九十四年度家護字第一三五號通常保護令影本在
    卷足憑（偵查卷第五五頁），本案事證明確，被告犯行自應
    依法論科。至於被告另具狀聲請傳喚告訴人辦公室之其他七
    位教師到庭作證，惟證人吳蕙如已證稱當日僅伊與另一名教
    師在場，且本案業經本院查明如上述，故並無傳喚其他教師
    作證之必要，亦併敘明。
、論罪科刑之依據：
一、查被告行為後，刑法於九十四年一月七日修正、九十四年二
    月二日總統公布，於九十五年七月一日施行，其中修正刑法
    第二條、第三十三條、第四十一條規定。按行為後法律有變
    更者，適用行為時之法律，但行為後之法律有利於行為人者
    ，適用最有利於行為人之法律，現行刑法第二條第一項訂有
    明文，此即從舊從輕原則。此條規定乃與刑法第一條罪刑法
    定主義契合，而貫徹法律禁止溯及既往原則，係規範行為後
    法律變更所生新舊法律比較適用之準據法，是刑法第二條本
    身雖經修正，但刑法第二條既屬適用法律之準據法，本身尚
    無比較新舊法之問題，應一律適用裁判時之現行刑法第二條
    規定以決定適用之刑罰法律，先予辨明。又以本次刑法修正
    之比較新舊法，應就本案罪刑有關之共犯、未遂犯、想像競
    合犯、牽連犯、連續犯、結合犯，以及累犯加重、自首減輕
    暨其他法定加減原因與加減例以及易科罰金等一切情形，綜
    其全部罪刑之結果而為比較（最高法院九十五年五月二十三
    日九十五年度第八次刑庭會議決議可資參照）。經查：
  (一)刑法第三百零四條第一項強制罪，法定刑處銀元三百元以下
    罰金，據修正後刑法施行法增訂第一條之一：「中華民國九
    十四年一月七日刑法修正施行後，刑法分則編所定罰金之貨
    幣單位為新臺幣。九十四年一月七日刑法修正時，刑法分則
    編未修正之條文定有罰金者，自九十四年一月七日刑法修正
    施行後，就其所定數額提高為三十倍。但七十二年六月二十
    六日至九十四年一月七日新增或修正之條文，就其所定數額
    提高為三倍」及刑法第三十三條第五款修正為：「主刑之種
    類如下：五、罰金：新臺幣一千元以上，以百元計算之」等
    規定，是依修正後之法律，刑法第三百零四條第一項強制罪
    所得科處之罰金刑最高為新臺幣九千元、最低為新臺幣一千
    元；然依被告行為時之刑罰法律，即罰金罰鍰提高標準條例
    第一條前段規定之提高倍數十倍及刑法第三十三條第五款規
    定之罰金最低額一元計算，該罪之罰金刑最高為銀元三千元
    ，最低額為銀元一元，若依現行法規所定貨幣單位折算新台
    幣條例第二條，換算為新臺幣，最高額同為新臺幣九千元，
    但最低額僅為新臺幣三元。因此，比較上述修正前、後之刑
    罰法律，自以被告行為時關於科處罰金刑之法律較有利於被
    告。
  (二)被告行為時之刑法第四十一條第一項前段易科罰金折算標準
    ，及修正前罰金罰鍰提高標準條例第二條（現已刪除）規定
    ，就其原定數額提高為一百倍折算一日，則本件被告行為時
    之易科罰金折算標準，應以銀元三百元折算一日，經依現行
    法規所定貨幣單位折算新台幣條例第二條折算為新臺幣後，
    應以新臺幣九百元折算為一日。九十五年七月一日施行之刑
    法第四十一條第一項前段易科罰金折算標準已有修正，經比
    較新舊法結果，本案仍應適用較有利於被告之行為時法律即
    修正前刑法第四十一條第一項前段規定，定其折算標準。
  (三)綜合上述各條文修正前、後之比較，揆諸前揭最高法院決議
    及修正後刑法第二條第一項規定之「從舊從輕」原則，自應
    適用被告行為時之法律，即修正前刑法之相關規定及罰金罰
    鍰提高標準條例第一條前段及同條例修正前第二條規定，予
    以論處。
二、按家庭暴力者，謂家庭成員間實施身體或精神上不法侵害之
    行為；家庭暴力罪者，謂家庭成員間故意實施家庭暴力行為
    而成立其他法律所規定之犯罪，家庭暴力防治法第二條第一
    項、第二項定有明文。本案發生時，被告與告訴人為夫妻關
    係，其等係家庭暴力防治法第三條第一款所定配偶之家庭成
    員，故核被告所為，係犯刑法第三百零四條第一項之強制罪
    ，其上開犯行同時亦屬家庭暴力防治法第二條第二項之家庭
    暴力罪，惟因家庭暴力防治法之上開條文並無罰則規定，是
    以此部分犯行應僅依刑法強制罪之規定予以論罪科刑。爰審
    酌被告與告訴人原為夫妻關係，本應力求維持婚姻生活之圓
    滿，秉持互信互諒原則，倘遇有家庭糾紛，亦應循理性、和
    平之方式解決，被告竟不顧夫妻情誼前往告訴人學校而為本
    案犯行，事後空言否認，不知悔悟，所幸犯罪情節尚屬輕微
    等一切情狀，量處如主文所示之刑，並依修正前刑法第四十
    一條第一項前段規定，諭知易科罰金之折算標準。
三、末查，被告犯罪在刑法上開修正施行前，而於施行後裁判，
    前未曾受有期徒刑以上刑之宣告，有台灣高等法院被告前案
    紀錄表在卷可按，無論依修正前後刑法第七十四條第一款之
    規定，均得對被告宣告緩刑，因緩刑之條件並非針對行為而
    設，而係針對宣告刑作為宣告緩刑的條件，即重在裁判時，
    行為人是否合於緩刑要件，宣告緩刑是否適當，自應適用裁
    判時法，則其緩刑之宣告，應適用修正施行後刑法第七十四
    條之規定（最高法院九十五年五月二十三日九十五年度第八
    次刑庭會議決議參照）。審酌被告未曾因故意犯罪而受有期
    徒刑以上刑之宣告，經此教訓，當能知所警惕，信無再犯之
    虞，且已與告訴人達成和解，並經告訴人撤回告訴，有撤回
    告訴狀在卷足憑（惟本案非告訴乃論之罪，仍應依法審判）
    ，本院認所宣告之刑，以暫不執行為適當，爰併諭知緩刑二
    年，以啟自新。
據上論斷，應依刑事訴訟法第二百九十九條第一項前段，刑法第
二條第一項前段、修正前刑法第三百零四條第一項、第四十一條
第一項前段、刑法第七十四條第一款，罰金罰鍰提高標準條例第
一條前段，同條例修正前第二條，現行法規所定貨幣單位折算新
台幣條例第二條，判決如主文。
本案經檢察官蕭惠菁到庭執行職務。
中    華    民    國    95    年    8     月    7     日
                  刑事第十庭審判長法  官  林婷立
                                  法  官  林柏泓
                                  法  官  紀文惠
以上正本證明與原本無異。
如不服本判決，應於判決送達後10日內，向本院提出上訴狀。
                                  書記官  劉新怡
中    華    民    國    95    年    8     月    7     日


司法院資訊處製作；財團法人民間司法改革基金會備份。
